【裁判字號】    98,訴,1158
【裁判日期】    990224
【裁判案由】    損害賠償
【裁判全文】
臺灣臺中地方法院民事判決  98年度訴字第1158號
原      告  餘豐貿易股份有限公司
法定代理人  甲○○○
訴訟代理人  洪松林律師
被      告  乙○○
            丙○○
前二人共同
訴訟代理人  羅豐胤律師
複代理人    林正雄律師
前二人共同
訴訟代理人  李秀貞律師
上列被告因共同侵占案件，經原告提起請求損害賠償之附帶民事
訴訟（98年度附民字第116號），經本院刑事庭裁定移送前來，
本院於99年1月27日言詞辯論終結，判決如下：
    主    文
被告應連帶給付原告新臺幣參拾萬柒仟伍佰陸拾元整，及自九十
八年一月四日起至清償日止，按年息百分之五計算之利息。
其餘之訴駁回。
本判決第一項，得假執行。但被告如以新臺幣參拾萬柒仟伍佰陸
拾元整預供擔保，得免為假執行。
其餘假執行聲請駁回。
    事實及理由
甲、程序方面
一、按訴狀送達後，原告不得將原訴變更或追加他訴。但請求之
    基礎事實同一者，或擴張或減縮應受判決事項之聲明者，或
    不甚礙被告之防禦及訴訟之終結者，不在此限。被告於訴之
    變更或追加無異議，而為本案之言詞辯論者，視為同意變更
    或追加。民事訴訟法第255條第1項第2、3、7款及第2項分別
    定有明文。本件原告起訴時請求被告給付新台幣(下同)300
    萬元，嗣於訴訟中(98年5月27日)以被告已給付138萬元為由
    ，減縮請求金額為162萬元，復又減縮(98年12月30日)為39
    萬1938元，其請求之基礎事實仍為被告二人於96年12月14日
    共同侵占原告所有檀香木6支（長約120公分、直徑約30公分
    ）及不規則樹瘤1支（重約20公斤）(下稱系爭檀香木及樹瘤
    ) 所有權，於被告防禦及訴訟終結無礙，揆諸上開規定，為
    法所許，合先敘明。
乙、實體方面
一、被告乙○○（在家排行老二）、丙○○（在家排行老四）與
    原告之負責人甲○○○係母子關係，且均係原告股東及董事
    。被告乙○○居住在公司上址，保管公司放置該處之檀香原
    木、不規則狀樹瘤等物，竟與被告丙○○共同意圖侵占系爭
    檀香木及樹瘤，在未得董事會或股東會之同意下，於96年12
    月14日上午某時，在上址將原告所有，合計價值約300萬元
    之系爭檀香木及樹瘤，以138萬元之代價，售予丁○○，並
    於翌日（即15日）17時許，在上址交付丁○○。嗣由原告訴
    請台中縣警察局豐原分局偵辦，並經臺灣臺中地方法院檢察
    署97年度偵字第6803號提起公訴。。
二、本件被告共同侵占原告系爭價值300萬元之檀香木及樹瘤，
    而系爭檀香木及樹瘤確係公司所有財產，亦有原告96年12
    月16日資產明細表附於偵查卷第33頁足稽，被告二人對於未
    經公司董事會、股東會同意而擅自出售之情亦坦承在卷（偵
    查卷第5頁第5列至第7列、第6頁第1列、第19列、第19頁第9
    列），並經被告二人於刑事審理中坦承不諱認罪在案，顯有
    侵占故意，並經本院以97年度易字第4327號、台灣高等法院
    台中分院98年度上易字第821號刑事判決被告二人共同侵占
    罪成立，各處有期徒刑三月，如易科罰金，均以新台幣1000
    元折算一日確定確定被告二人共同侵占罪確定在案。
三、本件爭點為系爭檀香木之重量及價格，依廣東原野實業有限
    公司於網路上標示之價格，大於三公斤之印度老山檀香每公
    斤為1900元人民幣，折合新台幣約每公斤9120元（1900 x
    4.8 = 9120），每台斤則約5472元（9120 x 0.6 = 5472）
    ，而被告聲請傳訊之證人丁○○於98年10月28日證述每台斤
    4200元，有相當之差距，若以丁○○所述購入之後再出售價
    格即證人丁○○於當天所證賺取5%為市價計算，即約4410
    元（4200 x 1.05 = 4410），原告願以此價格作為市價。故
    4410元x 401.8台斤= 177萬1938元，被告已支付138萬元，
    原告僅請求其差額即39萬1938元。
四、並聲明：如主文第一項所示，並願供擔保請准宣告假執行。
貳、被告則以：
一、原告起訴主張，被告乙○○、丙○○所出售之系爭檀香木及
    樹瘤之實際價值為300萬元，故以此價值作為本件金錢賠償
    損害之數額云云，惟查，原告上開主張並無確實具體之證明
    ，僅係依與本件具有利害關係之王忠哲個人主觀之估算，顯
    不可採。是以，依上開民事訴訟法第277條前段規定，原告
    應就其所受之實際損害為300萬元乙節，舉證證明。
二、又被告等人業已將販賣系爭檀香木及樹瘤之所得138萬元，
    於98年3月10日以台北富邦銀行豐原分行為發票人之支票乙
    紙（票號FY0000000）返還與原告，且經原告法定代理人甲○○○女士受領，原告損害業經填補，再為請求自無理由。
三、實則，被告二人自本案發生以來，母親報警、告訴渠等竊盜
    ，並遭驅離原有住址、解任工作後，倍感冤抑、忿忿不平。
    惟經歷農曆過年期間，深感母親健康狀況不佳，為避免於刑
    事程式證明事實之過程中，與母親、胞弟等對簿公堂、致使
    發生互相攻訐等情，母親對被告二人之誤會將更為加劇，且
    被告自省為人處事亦有過於衝動、率為任性之過，故於本案
    刑事審理時放棄答辯並為認罪。因此，被告二人亦懇請胞姐
    王淑英及其他手足，被告二人業已全然退出公司經營事務，
    父親有無遺留其他財產被告等確不知悉，毋再惡意攻訐，企
    圖干擾裁判心證，希冀隨本件訴訟終結，被告二人亦得自家
    族爭產之紛擾不休中解脫。
四、證人丁○○既已當庭表示其向被告乙○○、丙○○購買系爭
    檀香木及樹瘤之價格，尚較當時市價每台斤約高700元。因
    此，倘以此價格計算，系爭檀香木及樹瘤當時之市價應為
    1,098,923元。再者，證人丁○○因轉售系爭檀香木及樹瘤
    賺取之利潤，實有證人丁○○個人之因素在內（如與交易市
    場之關係密切及個人努力等），原告竟將證人丁○○之獲利
    視為損失要求賠償，顯無理由。更況，證人丁○○於當庭證
    述時並未查閱相關資料，是否賺取5％之市價並不確定。是
    以，原告主張以每台斤4410元作為市價，並不足採。
五、並聲明：原告之訴駁回，如受不利判決，願供擔保請准宣告
    免為假執行。
參、兩造爭執與不爭執事項
一、不爭執事項
(一)被告乙○○與丙○○均係原告負責人甲○○○之子，且均係
    甲○○○擔任董事長且址設臺中縣豐原市○○里○○路656
    號1樓原告之公司股東。
(二)被告乙○○居住在上址原告設立處，負責保管原告所有而放
    置在上址之系爭檀香木及樹瘤等物。
(三)96年12月14日上午某時，被告二人未得原告之董事會或股東
    會之同意，即在上址，共同將原告所有系爭檀香木及樹瘤，
    以138萬元之低價，出售予丁○○，並於翌日（即15日）17
    時許，在上址，交付系爭檀香木及樹瘤予丁○○。
(四)被告二人前揭侵占行為，經檢察官提起公訴，經本院97年度
    易字第4327號、台灣高等法院台中分院98年度上易字第821
    號刑事判決被告二人共同侵占罪成立，各處有期徒刑三月，
    如易科罰金，均以新台幣1000元折算一日確定確定被告二人
    共同侵占罪確定在案。
(五)被告二人已將出售系爭檀香木及樹瘤之所得138萬元於98年3
    月10日返還原告。
二、爭執之事項
(一)系爭檀香木及樹瘤於原告起訴時之客觀價值為何？即原告所
    受之實際損害為何？
(二)被告二人已將出售系爭檀香木及樹瘤之所得138萬元返還原
    告，原告對被告二人得以請求之損害賠償數額為何？
肆、法院之判斷
一、按當事人主張有利於己之事實者，就其事實有舉證之責任。
    民事訴訟法第277條定有明文。本件原告主張，被告侵占系
    爭檀香木、樹瘤，致其受有177萬1398元損害，扣除已返還
    之138萬元外，尚有39萬1398元損害，為被告所否認，原告
    就此部分之事實，揆諸上開規定，負有舉證之責。兩造均認
    應以證人即買受系爭檀香木及樹瘤之人丁○○證言為客觀市
    價之認定標準。經查，證人丁○○到庭證稱略以：我當初跟
    被告乙○○買的系爭物品樹幹一台斤4200元，總價140餘萬
    元，詳細重量及金額還要回去查。....我賣出的利潤為每台
    斤約200元，約為5％。我的市價是依據我在市場上買賣價格
    跟被告購買。我在跟被告購買之前的一筆交易大約一台斤
    3000─4000元，因為系爭檀香木樹形比較漂亮，有整枝的，
    所以我買的價格比較高，大約4200 元。我買系爭檀香木的
    價格有貴於市場行情每台斤約700元(98年10月28日筆錄參照
    )，並提出相片附卷為證。而兩造對於證人丁○○所述購買
    系爭檀香木及樹瘤之事實不為爭執，僅爭執市價究為每台斤
    4200元或低於4200元？轉手利潤是否為5%？經查：
(一)證人丁○○到庭證稱，其向被告買受系爭檀香木及樹瘤價格
    每台斤約4200，價格較市場每台斤行情高約700元，其較高
    原因係因「系爭檀香木樹形比較漂亮，有整枝的，所以我買
    的價格比較高，大約4200元」，是以不能認為系爭檀香木、
    樹瘤之市場價格僅為被告所稱之每台斤3500元(4200元/斤
    -700元/斤)，應為每台斤4200元。
(二)又原告以證人丁○○再轉賣利潤為5%，認系爭檀香木及樹瘤
    價格應為每台斤4410元(計算式：4200元/斤×1.05=4410元
    /斤)等語云云。惟查，證人丁○○既為專門買賣檀香木之商
    人，其目的在轉手間圖利，而原告既為賣家，其並以之為營
    生之道，專門買賣之人轉手利潤不能認為係市價之一部分，
    是以仍應認系爭檀香木市價為每台斤4200元。
(三)系爭檀香木及樹瘤市價既為每台斤4200元，而系爭檀香木、
    樹瘤重量為241.08公斤，有證人丁○○補陳之交易重量明細
    附卷可稽，以此換算其市價為168萬7560元(計算式：4200元
    ×241.08公斤×5/3台斤=0000000)。
二、次按因故意或過失，不法侵害他人之權利者，負損害賠償責
    任。又數人共同不法侵害他人之權利者，連帶負損害賠償責
    任。而負損害賠償責任者，除法律另有規定或契約另有訂定
    外，應回復他方損害發生前之原狀。其不能回復原狀或回復
    顯有重大困難者，應以金錢賠償其損害。再因回復原狀而應
    給付金錢者，自損害發生時起，應加給利息。民法第184 條
    第1項前段、第185條第1項前段、第213條第1項、第2項、第
    215條分別定有明文。又民法第213條第2項所謂因回復原狀
    而應給付金錢者，例如所侵害者為金錢，則應返還金錢，如
    所侵害者為取得利益之物，則於返還原物外，更應給付金錢
    抵償其所得利益，始克回復原狀。（最高法院56年台上字第
    1863號判例意旨參照)，而本件被告侵害者並非金錢，而為
    系爭檀香木及樹瘤之所有權，僅因系爭檀香木及樹瘤業已轉
    售他人，所有權回復原狀顯有重大困難，始改依民法第215
    條請求金錢賠償損害，並非前述民法第213條第2項所稱其回
    復原狀方式為金錢返還，是以原告請求自損害發生時起加計
    利息，即屬無據。本件被告二人共同侵占原告所有系爭檀香
    木及樹瘤，原告依上規定請求返還，以回復原狀，即屬有據
    。惟被告已將系爭檀香木及樹瘤出售予證人丁○○，丁○○
    復已將之轉賣他人，其回復原狀顯有重大困難，自應改以金
    錢賠償損害。而本件系爭檀香木及樹瘤係原告鎮店之寶，其
    價值本不只值138萬元，然因回復原狀顯有困難必須以金錢
    賠償，則其價值自應以實際之價值來計算。而系爭檀香木及
    樹瘤價值為168萬7560元，已如前述，扣除被告已返還之138
    萬元後，被告仍應給付原告30萬7560元。
三、按給付有確定期限者，債務人自期限屆滿時起，負遲延責任
    。給付無確定期限者，債務人於債權人得請求給付時，經其
    催告而未為給付，自受催告時起，負遲延責任。其經債權人
    起訴而送達訴狀，或依督促程式送達支付命令，或為其他相
    類之行為者，與催告有同一之效力。民法第229條第1項及第
    2項定有明文。又遲延之債務，以支付金錢為標的者，債權
    人得請求依法定利率計算之遲延利息。但約定利率較高者，
    仍從其約定利率。應付利息之債務，其利率未經約定，亦無
    法律可據者，週年利率為5%。民法第233條第1項及第203條
    亦有明文。本件原告對被告之損害賠償債權，核屬無確定期
    限之給付，既經原告起訴而送達訴狀，被告迄未給付，當應
    負遲延責任，是原告請求被告給付自刑事附帶民事起訴狀繕
    本送達之翌日即98年1月4日起，按年息5%計算之法定遲延利
    息，於此範圍內洵屬有據。
四、從而，原告依據侵權行為損害賠償之法律關係，請求被告連
    帶給付30萬7560元，及自起訴狀繕本送達翌日即98年1月4日
    起至清償日止，按年息5%計算之利息，為有理由，應予准許
    。其逾此範圍之請求，則屬無據，應予駁回。
五、本件事證已臻明確，兩造其餘攻擊防徘禦方法及舉證，於本
    件事實認定判決結果不生影響，茲不一一論列，附為敘明。
六、本判決所命給付金額在50萬元以下，依民事訴訟法第389條
    第1項第5款規定，應依職權宣告假執行，原告所為聲請供擔
    保宣告假執行，僅係促請法院注意，爰併敘明之。被告聲請
    預供擔保請准宣告免為假執行，核無不合，應予准許。
七、本件原告提起刑事附帶民事訴訟，而由本院刑事庭依刑事訴
    訟法第504條第1項規定，裁定移送前來，依同條第2項規定
    免繳納裁判費，其於本院審理期間，亦未滋生其他訴訟必要
    費用，並無訴訟費用負擔問題，附予敘明。
八、假執行之依據：民事訴訟法第389條第1項第5款、第392條。
中    華    民    國    99    年    2    月     24    日
                  民事第一庭    法  官  陳學德
正本係照原本作成。
如對本判決上訴，須於判決送達後20日內向本院提出上訴狀。
中    華    民    國    99    年    2    月     24    日
                                書記官  劉家瑜

司法院資訊處製作；財團法人民間司法改革基金會備份。
